【裁判字號】    98,保險,29
【裁判日期】    990310
【裁判案由】    給付保險金
【裁判全文】
臺灣高雄地方法院民事判決              98年度保險字第29號
原      告  甲○○
法定代理人  乙○○
訴訟代理人  戊○○
被      告  富邦人壽保險股份有限公司
法定代理人  辛○○
訴訟代理人  丙○○
            丁○○
            庚○○
上列當事人間給付保險金事件，本院於民國99年2 月24日言詞辯
論終結，判決如下：
    主    文
原告之訴及假執行之聲請均駁回。
訴訟費用由原告負擔。
    事實及理由
一、原告主張：訴外人即原告之母己○○於民國95年7 月19日以
    自己為要保人及被保險人，原告為受益人，向安泰人壽保險
    股份有限公司（下稱安泰人壽公司，安泰保險公司與富邦人
    壽保險股份有限公司經主管機關核准合併，以安泰人壽公司
    為存續公司、富邦人壽保險股份有限公司為消滅公司，合併
    後存續公司安泰人壽公司更名為富邦人壽保險股份有限公司
    ）投保「安泰人壽靈活理財變額保險乙型（保單號碼：Ｚ000
    000000000）」，保險金額新台幣（下同）4,320,000 元，
    保險期間自95年7 月19日至終身（下稱系爭保險契約）。嗣
    己○○於96年4 月29日意外死亡，惟經原告於96年8 月28日
    向被告申請理賠，卻遭被告於96年10月17日以「被保險人投
    保時對要保書內『被保險人健康問題告知事項欄』第5 項過
    去1 年內是否曾因酒精或藥物濫用癮而接受醫師治療、診療
    或用藥之詢問答稱『否』，影響被告對危險的評估」為由拒
    絕理賠。然上開書面詢問事項係以正面表列方式詢問「過去
    1 年內是否曾因患有下列疾病而接受醫師治療、診療或用藥
    ？A.酒精或藥物濫用成癮、眩暈症、‧‧‧？」，即指己○
    ○於94年7 月20日至95年7 月19日間，有上列疾病且接受醫
    師治療、診療或用藥之病歷，若符合上述3 項要件，被告始
    得解除契約。然己○○不僅無因藥物濫用成癮而接受醫師治
    療、診療或用藥之事實，且被保險人於要保時是否違反主動
    告知原則，乃有利於被告之事實，應先由被告負舉證之責。
    被告未提出積極具體之證據，即逕行解除系爭保險契約，於
    法洵屬無據。為此，爰依系爭保險契約之約定，提起本件訴
    訟等語，並聲明：(一)被告應給付原告4,320,000 元及自96年
    9 月13日起至清償日止，按週年利率10％計算之利息（原告
    雖於98年11月17日利息減縮自96年11月17日起算，惟於99年
    2 月24日言詞辯論時仍主張利息自96年9 月13日起算）。(二)
    願供擔保請准為假執行之宣告。
二、被告則以：被保險人己○○於95年7 月19日與向安泰人壽保
    險公司投保時，即有毒品濫用之情形，依被告通常核保標準
    ，不可能以標準體承保，卻未於要保書中告知，是被保險人
    所隱匿遺漏之情事已足以變更或減少被告之危險估計，顯已
    違反保險法第64條據實說明義務。且依相驗證明書所載被保
    險人死亡原因為「(甲)腦髓水腫、壞死、出血、肺水腫(乙)濫用
    嗎啡類毒品」，又財團法人台灣基督教長老教會新樓醫院（
    下稱新樓醫院）病歷摘要亦載明，診斷為「疑似嗎啡過量（
    濫用）、疑似感染心內膜炎，尿液嗎啡篩檢：陽性」，足證
    被保險人所隱匿告知之「濫用海洛因毒品」疾病，與其死亡
    原因「嗎啡過量（濫用）」間有因果關係。故被告依保險法
    第64條及系爭保險契約第8 條規定解除系爭保險契約，不予
    給付身故保險金，自屬有據。況縱本院認定被保險人未違反
    告知義務，惟依奇美醫院保險專用病歷摘要表所載，診斷為
    「1.焦慮狀態。2.鴉片類藥物濫用，緩解中」，足認被保險
    人係因焦慮、受藥物濫用影響而自殺死亡，應有系爭保險契
    約第21條第1 項第3 款除外條款之適用，被告不予給付身故
    保險金，仍屬有據等語，資為抗辯。並聲明：(一)原告之訴及
    假執行之聲請均駁回。(二)如受不利於被告之判決，被告願供
    擔保，請求免為假執行。
三、兩造不爭執之事項：
  (一)己○○於95年7 月19日以自己為要保人及被保險人，原告為
    受益人，向安泰人壽公司投保「安泰人壽靈活理財變額保險
    乙型（保單號碼：Ｚ000000000000）」，保險金額4,320,00
    0 元，保險期間自95年7 月19日至終身，此有要保書、首期
    保險費送金單、保險單在卷可稽。
  (二)己○○於96年4 月29日死亡，死亡原因為(甲)腦髓水腫、壞死
    、出血、肺水腫(乙)濫用嗎啡類毒品，此有臺灣高雄地方法院
    檢察署96甲字第937 號相驗屍體證明書在卷可稽。
四、本件爭點：
  (一)己○○有無盡保險法第64條之告知義務？
  (二)若己○○有未盡保險法第64條之告知事項，是否影響被告對
    危險之估計？事後己○○之死亡，與未盡告知義務間，是否
    有因果關係？
  (三)己○○之死亡是否為故意自殺行為，而構成系爭保險契約第
    21條第1 項第3 款約定之除外責任？
五、得心證之理由：
  (一)按訂立契約時，要保人對於保險人之書面詢問，應據實說明
    。要保人故意隱匿，或因過失遺漏，或為不實之說明，足以
    變更或減少保險人對於危險之估計者，保險人得解除契約；
    其危險發生後亦同。但要保人證明危險之發生未基於其說明
    或未說明之事實時，不在此限。前項解除契約權，自保險人
    知有解除之原因後，經過1 個月不行使而消滅；或契約訂立
    後經過2 年，即有可以解除之原因，亦不得解除契約。保險
    法第64條及系爭保險契約第24條第1 項定有明文。又當事人
    主張有利於己之事實者，就其事實有舉證之責任，民事訴訟
    法第277 條前段定有明文。民事訴訟如係由原告主張權利者
    ，應先由原告負舉證之責，若原告先不能舉證，以證實自己
    主張之事實為真實，則被告就其抗辯事實，即令不能舉證，
    或其所舉證據尚有瑕疵，亦應駁回原告之訴，最高法院17年
    上字第917 號判例意旨可資參照。
  (二)己○○有無盡保險法第64條之告知義務？（94年7 月20日至
    95年7月19）
    1.己○○於94年9 月26日因疑似懷孕而前往姚博琳婦產科診
      所就診，其病歷首頁重大病史上記載：「heroin abuse 1
      years ago 」乙節，有己○○之門診病歷首頁在卷可稽（
      見本院卷第44頁），又己○○自94年9 月間起至95年5 月
      間止，雖多次前往姚博琳婦產科診所接受診療，惟均係主
      訴婦科及產科問題，並無慢性病或酒精藥物成癮之主訴乙
      節，亦據該所以姚字第9808002 號函復明確（見本院卷第
      114 頁），顯見己○○雖自94年9 月間起至95年5 月間止
      雖多次前往姚博琳婦產科就診，並告知該診所醫護人員其
      已有海洛因濫用約1 年時間（按該病歷首頁基本資料欄包
      含姓名、地址、電話、重大病史、藥物過敏等欄位，而其
      中姓名、地址、電話之筆跡及墨色相同，而與「重大病史
      ：heroin abuse 1 years ago」之筆跡及墨色不同，而病
      歷之姓名、地址、電話通常係病患或其親友所書寫，又重
      大病史「heroin abuse 1 years ago」係醫學專業之記載
      ，一般病患應無寫出該專業用語之能力，而診所人員若未
      經由己○○之告知，並無法知悉己○○自1 年前即有海洛
      因濫用之情形，故可推知該欄位係己○○告知後，由診所
      醫護人員所書寫），惟並未因海洛因濫用病症，接向姚博
      琳婦產科診所醫師之診療、治療或用藥，堪以認定。
    2.己○○另於94年8 月2 日前往國立成功大學醫學院附設醫
      院（下稱成大醫院）精神科就診，己○○於就診時主訴失
      眠及大量飲酒，經院方進一部詢問後，己○○表示常有情
      緒波動之情形，大部分時間為情緒低落想自殺，失去興趣
      等，有時候會多話、活動量高到處買東西約數天；己○○
      並陳述其使用海洛因約半年之久，每天需花費1 、2 萬元
      買海洛因，並否認有其他身體或精神疾病，故當臆斷為雙
      極症（躁鬱症）第二型合併多重物質濫用，給予藥物治療
      ，並約定下週複診，惟己○○並未回診乙節，有成大醫院
      98年12月29日成附醫精神字第0980024456函暨所附之診療
      資料摘要表及病歷各1 份在卷足資（見本院卷第143 至14
      5 頁），再參以海洛因係屬中樞神經抑制劑，使用初有感
      覺愉快安靜，無法集中精神，會產生夢幻現象。之後12小
      時，身體由於得不到麻醉劑而不能正常運作，即時出現緊
      張、無法入睡、出汗、腸胃不適、四肢疼痛及痙攣等斷癮
      症狀，此症狀持續約3 到5 天。濫用藥物越久，斷癮症狀
      越長，具高度心理及生理依賴性，係眾所週知之事實，顯
      見己○○係因大量飲酒及因毒品濫用而造成失眠、情緒波
      動低落等疾病，而前往成大醫院就診，並接受醫師之治療
      、診療及用藥乙節，堪以認定。
   3.己○○於95年7 月19日投保時，就要保書立被保險人健康
     告知事項欄中：「過去1 年內是否曾因患有下列疾病而接
     受醫師治療、診療或用藥？A ：酒精或藥物濫用成癮、眩
     暈症、腦震盪、肢體麻痺？」經己○○勾選「否」乙節，
     有ING 安泰人壽靈活理財變額保險要保書1 份在卷可稽（
     見本院卷第7 至8 頁），而己○○曾於94年8 月2 日即95
     年7 月19日投保前1 年內，曾因酒精及藥物濫用成癮而造
     成失眠、情緒波動低落等疾病，前往成大醫院接受醫師治
     療、診療及用藥乙節，業如前述，己○○顯未將該情形於
     要保書上據實告知；原告復未能舉證證明己○○曾將上開
     情形，告知被告或被告之業務員。從而，己○○投保系爭
     保險契約時，已違反保險法第64條第1 項之告知義務，至
     為顯明。原告主張己○○係因睡眠障礙並非毒品濫用而接
     受醫師診療乙節，委無足採。
 (三)若己○○有未盡保險法第64條之告知事項，是否影響被告對
   危險之估計？事後己○○之死亡，與未盡告知義務間，是否
   有因果關係？
    1.按「保險契約為最大誠信契約，倘要保人有故意隱匿，或
      因過失遺漏，或為不實之說明，足以變更或減少保險人對
      於危險之估計之情事，要保人如主張保險人不得解除保險
      契約，即應就保險事故與要保人所未告知或不實說明之事
      項並無關聯，且該事項已確定對保險事故之發生不具任何
      影響，保險人亦未因該未告知或不實說明之事項，而造成
      額外之負擔，對價平衡並未遭破壞予以證明始可。亦即須
      就保險事故與要保人所未告知或不實說明之事項間之無關
      聯，證明其必然性；倘有其或然性，即不能謂有上開法條
      但書適用之餘地，保險人非不得解除保險契約」（最高法
      院92年度台上字第1761號判決要旨參照）。質言之，保險
      法第64條規定要保人之告知義務，主要是由於保險事業之
      經營，保險人有必要就其所擔負之危險，獲悉有關測定危
      險之必要資料，俾就各保險契約，分別測定其危險率，作
      為核定是否接受要保及應適用何種保險費率承保之參考，
      亦即基於保險契約係最大誠信契約、保費公平分擔及契約
      對價平衡原則，故課以要保人於投保時，對於保險人之書
      面詢問負有據實告知之義務。
    2.查被保險人己○○於系爭保險契約成立前1 年內，確有因
      酒精及藥物濫用成癮而造成睡眠障礙及情緒波動低落，接
      受醫師治療、診療或用藥之情形，業如前述，則在訂立系
      爭保險契約時，自應將上述疾病事實告知保險人，俾供保
      險人評估其危險以及決定是否同意承保，方符誠實信用原
      則。又被保險人投保之種類係乙型人壽保險，被保險人於
      契約有效期間內死亡者，保險人將按保險金額與保單帳戶
      價值之和給付身故保險金，於保險單及保險單條款第14條
      第1 項記載明確，有保險單及保險單條款在卷可稽（見本
      院卷第10頁、15頁），是被保險人投保前身體狀況是否有
      異常情形，屬足以變更或減少保險人對於危險估計之重大
      事項，被保險人更應就其投保時身體狀況之訊問事項詳予
      告知，始符保險契約為最大善意契約之本質。
    3.再者，己○○曾於96年11月日前往財團法人奇美醫院（下
      稱奇美醫院）就診，該次病歷記載：「．．．heroin
      abuse injection from 3 years ago, severe insomnia,
      dreamful sleep．．．This 24 y/0 woman is patient
      of heroin dependence with intermittent use
      recently. She compalined of severe insomnia and
      revealed the desire to stop heorin use. She visit
      our OPD alone for help」、「個人病史：substance
      history:abuse injection from 3 years ago」，己○○
      係因海洛因毒品濫用而造成睡眠障疑，而前往奇美醫院精
      神科就診，嗣己○○分別於95年11月9 日、同年月16日、
      30日、同年12月28日、96年2 月1 日復因睡眠障礙及焦慮
      等症狀前往奇美醫院精神科回診，經醫師開立藥物服用，
      並進行睡眠衛生衛教及支持性心理治療乙節，此有病歷資
      料在卷可稽（見本院卷第88至92頁）。顯見己○○於95年
      11月2 日就診前3 年內（即92年11月3 日至95年11月2 日
      ）均間歇性使用海洛因，因藥物濫用而造成睡眠障礙、焦
      慮，而尋求醫師治療、診療及用藥乙節，堪以認定。又己
      ○○於96年4 月23日因病轉送至新樓醫院治療，經檢測尿
      液濃度呈嗎啡陽性反應，疑似嗎啡過量乙節，有該院98年
      10月12日新樓歷字第0984177 函暨所附之生化檢驗單在卷
      可稽（見本院卷第93至94頁），而引起己○○死亡原因，
      係因濫用嗎啡類毒品，致腦髓水腫、壞死、出血及肺水腫
      乙節，亦據法部法醫研究所鑑定明確，此有該所（96）醫
      鑑字第096110651 號鑑定報告書1 份在卷可稽（見臺灣高
      雄地方法院檢察署96年度相字第937 號卷第6 至8 頁），
      足見己○○之死亡與其嗎啡毒品濫用有關。揆諸上揭說明
      ，被保險人己○○既違反據實說明義務，且未告知之事項
      亦與保險事故之發生有關，則被告主張據以解除系爭保險
      契約，洵屬正當。又原告雖於96年8 月28日向被告聲請理
      賠，惟被告係96年9 月26日調齊病歷，為兩造所不爭執（
      見本院卷第108 頁），被告應自斯起始知悉被告於投保前
      1 年內有毒品濫用之情形，則被告於96年10月17日解除系
      爭保險契約，並未逾保險法第64條所定1 個月之除斥期間
      ，附此敘明。
六、綜上所述，己○○雖於95年7 月19日，以其本人為要保人及
    被保險人，原告為受益人，向安泰人壽公司投保人壽保險，
    且己○○於保險契約有效期間內死亡，惟己○○於投保時，
    確有違反據實告知義務之情事，且此情形足以變更或減少被
    告對於危險之估計，故被告以此解除系爭保險契約，於法並
    無不合。又被告既已合法解除系爭保險契約，則原告依保險
    契約法律關係，請求被告給付原告4,320,000 元及自96年9
    月13日起至清償日止，按週年利率10％計算之利息，為無理
    由，應予駁回。而原告之訴既經駁回，其假執行之聲請亦失
    所附麗，應併予駁回。
七、本件判決基礎已臻明確，兩造其餘攻防方法及訴訟資料經本
    院審酌後，核與判決不生影響，無逐一論駁之必要，併此敘
    明。
八、據上論結，本件原告之訴為無理由，依民事訴訟法第78條，
    判決如主文。
中    華    民    國    99    年    3     月    10    日
                  民事第三庭  法  官  洪能超
以上正本係照原本作成。
如不服本判決，應於送達後20日內，向本院提出上訴狀並表明上
訴理由，如於本判決送達前提起上訴者，應於判決送達後10日內
補提上訴理由書（須附繕本）。
中    華    民    國    99    年    3     月    10    日
                              書記官  火秋予

司法院資訊處製作；財團法人民間司法改革基金會備份。
